【裁判字號】    92,上訴,3584
【裁判日期】    921119
【裁判案由】    貪污治罪條例
【裁判全文】
臺灣高等法院刑事判決                          九十二年度上訴字第三五八四號
    上  訴  人
    即  被  告  甲○○
    指定辯護人  蘇錦霞律師
右上訴人因貪污案件，不服臺灣臺北地方法院九十二年度訴字第一二九八號，中華民
國九十二年九月九日第一審判決（起訴案號：臺灣臺北地方法院檢察署九十二年度偵
字第七二三０號）提起上訴，本院判決如左：
    主  文
原判決撤銷。
甲○○連續依據法令從事公務之人員，侵占公有財物，處有期徒刑陸年，褫奪公權貳
年，侵占所得財物新台幣陸拾捌萬捌仟陸佰壹拾壹元應予追繳發還台北縣新店市公所
，前項財物之全部或一部無法追繳時，以其財產抵償之。
    事  實
一、甲○○係台北縣新店市公所依事務管理規則僱用擔任編制內清潔隊隊員，並自民
    國八十八年十二月三日起至九十年八月間止，以編制內清潔隊隊員職缺兼任資源
    回收組組長（下稱資源回收組），並依據行政院環境保護署公布之「獎勵實施資
    源回收及變賣所得款項運用辦法」及新店市公所訂定之「台北縣新店市清潔隊資
    源回收變賣所得保管使用計畫」等行政法令，從事將轄內資源回收及其資源回收
    物交予合作之資源回收廠商變賣，並將變賣款項解繳公庫等公務，為依據法令從
    事公務之人員。甲○○竟基於意圖為自己不法所有之概括犯意，自八十九年八月
    間起至九十年八月間止，利用書面審查資源回收變賣款項之新承辦人白慧玲甫承
    接前手陳逸卉業務尚未熟稔之機，連續多次在新店市清潔隊位於新店市薏仁坑之
    資源回收場內，侵占所持有變賣各類資源回收物現款之公有財物，再以匿報方式
    將侵占剩餘款項交予白慧玲登帳後解繳新店市公所公庫，迨至九十年五月間，白
    慧玲發現數月前之變賣金額遽減，懷疑有帳款不符情事，乃以相關日報表、過磅
    登記表及過磅單與繳款書相互勾稽結果，發現九十年一月至六月間，甲○○所負
    責定點路線缺繳資源回收變賣款項分別為：新台幣（下同）四萬九千九百七十六
    元（一月上半），四萬四千九百零五元（一月下半），二萬六千四百四十一元（
    五月上半）、三萬二千八百九十八元（五月下半），三萬一千一百八十三元（六
    月上半）等五筆，共計十八萬五千四百零三元等情，經白慧玲口頭或書面列帳迭
    次催討，甲○○於九十二年八月下旬只繳回所侵占前三筆款項共計十二萬一千三
    百二十二元，卻未繳還後兩筆共六萬四千零八十一元侵占款項。嗣經白慧玲全面
    清查核算，復發現自八十九年八月起至九十年八月止之資源回收變賣所得（不含
    前開定點路線資源回收部分）累計應為一百三十六萬三千七百二十五元，惟甲○
    ○自行填製繳款書繳交公庫數額只有六十七萬五千一百一十四元，其中差額六十
    八萬八千六百十一元連同已繳還公庫之前開三筆款項十二萬一千三百二十二元，
    合計共侵占八十萬九千九百三十三元（起訴書因將九十年五月下半及六月上半二
    筆侵占款項六萬四千零八十一元重覆列計，誤認侵占款項為八十七萬四千零十四
    元，應予更正），扣除甲○○已繳還十二萬一千三百二十二元，尚有六十八萬八
    千六百十一元侵占款項未繳還公庫。甲○○自知犯行曝光，旋於九十年十月間畏
    罪棄職潛逃，行蹤不明，嗣於九十二年六月三日，為台北縣政府警察局新店分局
    偵查員持檢察官簽發拘票拘提到案。
二、案經法務部調查局台北縣調查站報請台灣台北地方法院檢察署檢察官偵查起訴。
      理  由
一、右揭事實，除被告甲○○否認其為公務員，且非基於公務而係業務或公益而持有
    資源回收款項，應適用較輕之業務侵占或公益侵占罪而非依貪污治罪條例論處外
    ，其餘迭據被告甲○○於偵查、原審及本院調查、審理時供認不諱，且查：(一)
    刑法第十條第二項規定稱公務員，謂依法令從事於公務之人員，而貪污治罪條例
    第二條前段規定依據法令從事公務之人員，犯本條例之罪者，依本條例處斷，其
    二者文字皆屬相同，是貪污治罪條例所稱之依據法令從事公務之人員與刑法第十
    條第二項所稱之公務員應為相同之解釋，而與行政法上公務人員任用法、公務員
    服務法、俸給法所謂之公務員範疇有所不同。刑法上所謂公務員，不問其是否曾
    受各級政府機關之任命、徵召或雇用、聘用、派用，亦不問其為永久或臨時任用
    ，更不問其有無官階、官階高低、職務名稱或有無俸祿，祗須依據法令從事國家
    機關或自治機關所屬事務之執行者皆屬之，其係著重於公務之執行，又所謂法令
    ，係指法律及各級政府機關、自治機關本於其職權範圍內所發布之行政命令、規
    程、規章等法規命令而言，只要依據法律及各級政府、地方自治團體本於其職權
    範圍內所發布之命令而從事於各該法令所賦與之職務均屬之，本件被告係新店市
    公所清潔隊編制內隊員並兼任資源回收組組長一職，業為被告所自承，並據證人
    白慧玲於台北縣調查站詢問、原審調查時、陳逸卉於台北縣調查站詢問時證述屬
    實，而新店市清潔隊資源回收組組長之職務，係依事務管理規則受僱之清潔隊員
     (惟需具備正式編制之清潔隊隊員資格始可適任) ，由長官自正式編制內之隊員
    中指派工作表現績優、兼具有領導能力及服務熱忱者擇優任用，而新店市清潔隊
    辦理資源回收及變賣所得款保管使用之業務，係依據行政院環境保護署八十八年
    一月六日環署廢字第００八三三五號訂定發布之「獎勵實施資源回收及變賣所得
    款項運用辦法」，暨台北縣政府環境保護局八十九年一月五日北環四字第００三
    三九號函示及行政院環境保護署八十九年七月十四日、七月二十一日視察新店市
    資源回收業務執行現況指示而訂定「台北縣新店巿清潔隊資源回收變賣所得保管
    使用計畫」，並於八十九年八月九日簽奉新店市市長核定實施，此有台北縣新店
    市公所九十二年六月二十三日北縣店清字第０九二００二四九三一號函一件在卷
    可稽（見偵卷第七十七頁、第七十八頁），復依行政院人事行政局六十七年年十
    月二十六日六七局壹字第二一四三六號函釋：「清潔隊員宜適用事務管理規則『
    工友管理』規定，並准在不牴觸此規則之原則下，由省、市政府統一訂定補充規
    定，以資管理一致」，七十八年八月十四日七八局壹字第二九四一０號函釋：「
    政府機關依『事務管理規則』僱用之工友（含技工、駕駛），僅在依法令從事公
    務之情形下，得認係刑法上或國家賠償法上之公務員」等情，此有行政院人事行
    政局編印九十年四月人事行政法規釋例彙編（下冊）影本在卷可參，則本件被告
    係新店市公所清潔隊編制內隊員，並由上級長官指派兼任資源回收組組長，依據
    行政院環境保護署本於職權發布之「獎勵實施資源回收及變賣所得款項運用辦法
    」及台此縣新店市公本於職權所訂定之「台北縣新店市清潔隊資源回收變賣所得
    保管使用計畫」行政命令，從事資源回收、變賣等業務，自屬刑法上所稱之公務
    員，當然係屬貪污治罪條例所規範之依據法令從事公務之人員，又被告係依據上
    開政府機關、地方自治團體本於職權範圍內所發布之行政命令而從事新店市公所
    所屬之資源回收、變賣業務，當然係屬公務，被告所辯其非公務員，且其從事者
    並非公務，而係業務或公益云云，顯係誤解刑法上公務員及公務之涵意。(二)被
    告供承利用職務之便連續於前揭時、地，侵占變賣資源回收款項共計八十萬九千
    九百三十三元等情，核與證人即新店市公所資源回收組長林英儒、新店市資源回
    收業務前後任承辦人陳逸卉、白慧玲分別於警詢及原審審理時證述情節相符，證
    人白慧玲於原審審理時證稱：我當時發現資源回收款項短少，就列計九十年一月
    至六月份短少五筆款項向被告催討，被告只繳回該表打勾的前三筆共十二萬一千
    三百二十二元，我後來再追查八十九年八月到九十年八月帳目，發現被告總共缺
    繳六十八萬八千六百十一元，但該表只將被告尚未繳回的九十年五、六月的二筆
    款算在裡面，並沒有將被告已繳回的前面三筆款項列計在內，如果算進來的話，
    被告一共缺繳八十萬九千九百三十三元，起訴書可能重覆計算九十年五、六月二
    筆款項，所以認定被告侵占的金額是不正確等語（見原審卷九十二年八月十九日
    審判筆錄），並有新店市公所清潔隊八十九年八月至九十年九月資源回收所得帳
    目（含繳款書、日報表、過磅登記表、過磅單）及白慧玲製作九十年一月至六月
    缺繳明細表、八十九年八月至九十年八月資源回收變賣所得缺繳帳目及繳款分類
    明細表等文件在卷可參（見偵卷第十一頁、第十二頁及第十六頁），故被告侵占
    之款項總計為八十萬九千九百三十三元，扣除被告已繳還之十二萬一千三百二十
    二元，尚有六十八萬八千六百十一元仍未繳還公庫。(三)按新店巿公所依據行政
    院環境保護署頒布之「獎勵實施資源回收及變賣所得款項運用辦法」及台北縣政
    府環境保護局八十九年一月五日北環四字第００三三九號函所訂定「台北縣新店
    巿清潔隊資源回收變賣所得保管使用計畫」第三條第三項的第二、三點規定：「
    新店巿公所清潔隊資源回收同仁及其他業務相關人員，應將資源回收物據實送交
    資源回收場，過磅登記，並就全隊資源回收物妥適整理變賣後，將所得全數繳入
    專戶中，清潔隊里工組、機動組、防治公害、大豐轉運站、焚化爐、實際辦理資
    源回收之工作人員，得自行將資源回收物逕交付回收商變賣處理，但須將該變賣
    所得全數及過磅憑證交由清潔隊資源回收場登記收訖，並按其回收物變賣總值依
    前二項比例核發獎勵金」等規定，於八十九年八月四日召集被告等人討論前開變
    賣資源款項運用會議，此有該前開辦法、會議紀錄及簽到簿在卷可稽（見偵卷第
    三十五頁、第八十頁、第八十五頁，簽到簿附於原審卷），被告對於應將變賣資
    源回收所得款項悉數解繳公庫收訖一節，衡情知之甚稔，而一般民眾將資源回收
    物丟棄到資源回收車，其主觀不外是出於贈與或是拋棄之意，則該資源回收物應
    歸屬受贈或占有之公法人即新店市所有，而該資源回收物既可變賣換取現金，自
    屬有財產價值之物，雖該現金係公有財物之變體，但仍不失為公有之性質，被告
    依據上開行政法令從事資源回收、變賣之業務，因職務上關係而持有資源回收廠
    商之變賣款項，該變賣款項自屬公有財物，被告變易持有為所有之意思，予以侵
    占入己，自應負依據法令從事公務之人員，侵占公有財物罪責，至於新店市公所
    與資源回收廠商間買賣該資源回收物，雖屬私經濟行為，但與被告為依據法令從
    事公務之人員，侵占公有財物，係屬二事，不能謂新店市公所與資源回收廠商之
    間之私經濟行為，因而變更被告與新店市公所間所存在之公務關係。本件事證明
    確，被告侵占公有財物之犯行洵堪認定。
二、被告係依據法令從事資源回收、變賣之公務員，其將職務關係所持有之變賣款項
    ，以變易持有為所有之意思，予以侵占入己，核其所為，係犯貪污治罪條例第四
    條第一項第一款之侵占公有財物罪，被告先後多次侵占公有財物犯行，時間緊接
    ，犯罪構成要件相同，顯係基於概括犯意反覆為之，應依刑法第五十六條連續犯
    規定論以一罪，並加重其刑 (法定本刑無期徒刑部分，依刑法第六十五條第一項
    規定不得加重) ，雖被告在偵查機關尚未發覺前，經業務承辦人員白慧玲催繳九
    十年一月至六月間共五筆欠繳款項，然被告除繳回其中三筆共十二萬一千三百二
    十二元外，並未主動向偵查機關自首並表明接受裁判之意，案發後經檢察官屢傳
    不到，經簽發拘票交警方拘提到案，則被告前開補繳款項行為僅係填補損害之彌
    縫行為，自無從依自首之例減輕其刑，又被告雖於偵查中自白犯罪，但因未主動
    繳交全部所得財物，亦無從依貪污治罪條例第八條第二項之規定減輕其刑。然被
    告身為新店市公所清潔隊隊員，其本身對於其係屬於公務人員之認知及觀念至為
    薄弱，因迷戀女色而遭女子色誘詐財，一時鋌而走險而有本件連續侵占公有財物
    犯行，犯罪後因畏懼刑罰之制裁而未能主動到案，但經拘提到案後於偵查中即自
    白所有犯罪事實，且其侵占款項為八十萬九千九百三十三元，侵占所得數額非多
    ，且已繳還十二萬一千三百二十二元，僅剩六十八萬八千六百十一元，如仍量處
    該罪最低度刑即有期徒刑十年之刑度，猶嫌過苛，顯有罪刑失衡、法重情輕之憾
    ，衡情尚不無可堪憫恕之情狀，爰依刑法第五十九條之規定減輕其刑。
三、原審以被告罪證明確予以論證科刑，固非無見，惟查：(一)特別刑法案件適用刑
    法總則之規定時，如特別法有規定「適用刑法總則」或「適用刑法」之明文者，
    應引用特別刑法規定，如特別刑法僅規定「本條例未規定者，適用其他法律」或
    無規定者，則應引用刑法第十一條前段。貪污治罪條例第十九條既係規定「本條
    例未規定者，適用其他法律之規定」，則本件違反貪污治罪條例案件，於適用刑
    法總則之規定時，應引用刑法第十一條前段，乃原判決竟贅引貪污治罪條例第十
    九條，已有未洽；(二)被告侵占之數額僅八十餘萬元，且已返還十餘萬元，原審
    疏未審酌罪刑相當原則及處刑合理性，漏未引用刑法第五十九條之規定，亦有未
    合。被告上訴意旨以其所犯應適用刑法之業務侵占或公益侵占罪，而非依貪污治
    罪條例論處，固無理由，惟原判決既有可議之處，自應由本院將原判決撤銷改判
    。爰審酌被告兼任資源回收組組長多年，竟因迷戀女色，一時失慮，而有本件侵
    占公有財物犯行，然侵占數額非多，事後經承辦人員發覺已繳回部分款項，僅餘
    六十八萬八千六百十一元迄今尚未繳回台北縣新店市公所，及犯罪後坦認犯行不
    諱，態度尚稱良好等一切犯罪情狀，量處如主文第二項所示之刑，並依貪污治罪
    條例第十七條規定，併予宣告褫奪公權二年，以資徵儆。末按貪污治罪條例所定
    應予追繳沒收或發還被害人之財物，以所得者為限，其無所得或已發還者，自無
    從再為追繳或發還之諭知，最高法院著有五十四年台上字第二六五號判例參照，
    經主動返還者，亦應與發還為同一之認定，不得再諭知追繳或發還，被告侵占八
    十萬九千九百三十三元公有財物，扣除已主動返還之十二萬一千三百二十二元無
    須追繳之外，其餘六十八萬八千六百十一元，應依貪污治罪條例第十條第一項、
    第二項規定應予追繳並發還台北縣新店市公所，如前項財物之全部或一部無法追
    繳時，以其財產抵償之。
據上論斷，應依刑事訴訟法第三百六十九條第一項前段、第三百六十四條、第二百九
十九條第一項前段，貪污治罪條例第二條前段、第四條第一項第一款、第十條第一項
、第二項、第十七條，刑法第十一條前段、第五十六條、第五十九條、第三十七條第
二項，判決如主文。
本案經檢察官呂光華到庭執行職務。
中      華      民      國    九十二    年     十一     月     十九     日
                              臺灣高等法院刑事第二十四庭
                                  審判長法  官  陳  貽  男
                                        法  官  陳  憲  裕
                                        法  官  徐  世  禎
右正本證明與原本無異。
如不服本判決應於收受送達後十日內向本院提出上訴書狀，其未敘述上訴之理由者並
得於提起上訴後十日內向本院補提理由書（均須按他造當事人之人數附繕本）。
                                        書記官  陳  玲  憶
中      華      民      國    九十二    年     十一     月     十九     日
附錄本判決論罪科刑法條：
貪污治罪條例第四條第一項第一款
有下列行為之一者，處無期徒刑或十年以上有期徒刑，得併科新台幣一億
元以下罰金：
一  竊取或侵占公用或公有器材、財物者。


司法院資訊處製作；財團法人民間司法改革基金會備份。
